【裁判字號】    89,台上,2125
【裁判日期】    890922
【裁判案由】    第三人異議之訴
【裁判全文】
最高法院民事判決                              八十九年度台上字第二一二五號
      上  訴  人  甲 ○ ○
                  乙○○○
      共      同
      訴訟代理人  黃 鯤 潮律師
      被 上訴 人  丙○○○
                  戊 ○ ○
                  丁 ○ ○
右當事人間第三人異議之訴事件，上訴人對於中華民國八十九年五月十一日台灣高等
法院高雄分院第二審更審判決（八十七年度上更(二)字第九五號），提起上訴，本院判
決如左：
    主  文
原判決廢棄，發回台灣高等法院高雄分院。
    理  由
本件被上訴人主張：坐落高雄縣鳥松鄉○○村○○街五四巷（下同）二○號、二二號
、二六號、二八號未辦所有權第一次登記之建物四間（下稱系爭建物），係伊或伊之
前手於民國六十六年、六十七年間分別與訴外人廬山建設開發有限公司（下稱廬山公
司）訂立『委託購地委建房屋合約書』（下稱系爭合約），委由廬山公司承攬興建，
伊為出資建築人，原始取得系爭建物所有權。如認該委建契約，性質上屬買賣契約，
則系爭建物係屬廬山公司所有。詎上訴人竟以其執有訴外人盧世峰、盧清達個人簽發
之本票未獲清償為由，聲請台灣高雄地方法院（下稱高雄地院）裁定准予強制執行，
再據以聲請高雄地院以八十二年度執字第一○五二六號、一○五二七號、一○五二八
號、一○五八五號強制執行事件，查封拍賣系爭建物。因伊為廬山公司之債權人，而
廬山公司怠於行使權利，伊自得以所有人之地位，或代位廬山公司提起第三人異議之
訴。若認系爭建物屬訴外人盧有智、盧清達之合夥財產，並出賣於伊或伊之前手，則
伊為該合夥之債權人，而該合夥怠於行使權利，伊亦得代位盧有智、盧清達之合夥提
起第三人異議之訴。若認系爭建物屬廬山公司、盧有智、盧清達之合夥財產，並出賣
於伊或伊之前手，則伊亦為該合夥之債權人，而該合夥怠於行使權利，伊亦得代位廬
山公司、盧有智、盧清達之合夥提起第三人異議之訴。另上訴人本於本票債權對盧清
達、盧世峰聲請強制執行，其本票請求權均已罹於時效，盧清達及盧世峰依法得拒絕
給付，而怠於行使權利，因伊與盧清達有債之關係，而盧清達與其子盧世峰又有贈與
之債權關係，伊亦得代位或輾轉代位盧清達及盧世峰為時效抗辯，提起債務人異議之
訴等情。爰先位依強制執行法第十五條規定，求為撤銷高雄地院八十二年度執字第一
○五二六號、一○五二七號、一○五二八號、一○五八五號強制執行事件就系爭建物
所為強制執行程序之判決。備位依強制執行法第十四條規定，求為撤銷上開強制執行
事件所為強制執行程序之判決（第一審認被上訴人先位請求為無理由，備位請求為一
部有理由，一部無理由，判決撤銷高雄地院上開強制執行事件中關於債務人盧清達部
分所為之強制執行程序，並駁回被上訴人其餘之訴；上訴人乙○○○就其敗訴部分未
聲明不服，上訴人甲○○就其對第一審原告陳杏林敗訴部分雖提起上訴，惟旋即撤回
上訴；被上訴人就其敗訴部分提起第二審上訴。第一審共同原告陳杏林、洪奇文於原
審撤回其第二審上訴）。
上訴人則以：系爭合約，性質上為買賣契約，出賣人為盧清達、盧有智個人，而非廬
山公司。系爭建物為盧清達、盧有智合夥出資所建，共同出售後，系爭建物已分歸盧
清達所有，盧有智另分他屋銷售，結束合夥。又系爭建物係以盧清達之子盧世峰為納
稅義務人，所有權人為廬世峰，被上訴人無論以所有人之地位，或代位廬山公司或代
位盧有智提起第三人異議之訴，均無理由。又被上訴人尚有價金未付清，係盧清達之
債務人，非盧清達之債權人；且被上訴人與盧世峰之間並無債之關係存在，而伊對盧
清達之請求權時效，因盧清達之承認而告中斷，被上訴人代位盧清達、盧世峰為時效
抗辯，提起債務人異議之訴，亦無理由等語。資為抗辯。
原審將第一審所為關於被上訴人部分之判決廢棄，改判如其先位聲明，無非以：二○
號、二二號、二六號、二八號四間系爭建物，均無建造執照及使用執照，亦未辦所有
權第一次登記，其中二○號建物係被上訴人丙○○○於六十七年六月二十八日出名訂
約，二二號建物係訴外人陳錦村於六十六年十二月十五日出名訂約，再於七十七年十
二月十六日轉賣與被上訴人丁○○，二六號、二八號建物係被上訴人戊○○於六十七
年五月三十日出名訂約；系爭建物於稅捐機關登記之納稅義務人均為盧世峰，嗣上訴
人以其對盧世峰、盧清達之本票強制執行裁定為執行名義，聲請高雄地院以八十二年
度執字第一○五二六號、一○五二七號、一○五二八號、一○五八五號強制執行事件
，對系爭建物為強制執行等情，為兩造所不爭，並有合約書、收據、讓渡書、不動產
買賣契約書、執行案卷、房屋稅籍紀錄表可稽，堪信為真實。查卷附系爭合約書前言
約定系爭建物由乙方（代建人）建築；第二條載：施工及使用材料以本契約書所附為
準；而契約書後之建材說明，約定甲方（委建人），應繳總計價建築費連同土地價款
若干，上開款項依第四條約定，又分為自備款及貸款兩部分；第九條並約定乙方於收
取甲方自備款及貸款等全部款項同時應將不動產移交與甲方接管，備齊產權移轉登記
書類交與甲方並協同辯理登記手續；第七條復約定產權移轉登記所需之稅捐及費用，
依一般慣例各自負擔（土地增值稅、公契印花千分之四等由乙方負擔。房屋契稅、公
契印花千分之一、公證費、代書費、登記規費等由甲方負擔）；末頁簽章欄「委建人
」下註明「買主」，「代建人」下註明「賣主」。足見系爭合約當事人之意思，重在
系爭建物財產權之移轉，以價金與房屋所有權之移轉為對價關係，性質屬買賣契約；
被上訴人或其前手係買受人。系爭建物未申請建造執照及領得使用執照，未辦理所有
權第一次登記，已如前述，故系爭建物仍屬原出資興建人所有，而非為買受人之被上
訴人或其前手所有，堪以認定。被上訴人以其為系爭建物所有權人，提起第三人異議
之訴，即有未合。其次，合約書末頁簽章欄關於「代建人」（賣主）依序列有三人，
即『廬山建設公司。設於：高雄市○○○路八六號。」、『盧有智。住址：鳳山市○
○路一三五號。』、『盧清達。住址：高雄市○○○路八六號。』，經盧有智、盧清
達蓋章，其下並有廬山公司之電話號碼三線，鳳山盧婦產即盧有智之電話號碼一線，
工地電話號碼一線。而廬山公司之法定代理人為盧清達，有該公司登記事項卡足憑；
證人盧蔡金葉（盧清達之妻）證稱：「原先是盧清達與廬山公司蓋的，後來盧有智才
加入合夥，合約書都是我和會計小姐處理的，當時是認為契約是由盧清達、盧有智訂
約即可，所以沒有用公司印章」云云，而系爭建物之預售屋廣告，載明投資興建者有
廬山公司，堪認系爭建物是廬山公司、盧清達、盧有智三人合夥出資興建，為其三人
之合夥財產，並出賣於被上訴人或其前手。又盧清達已證稱：系爭建物係贈與其子盧
世峰云云，而盧世峰係四十八年十二月一日生，系爭建物係於六十六年、六十七年興
建，當時其僅十八、九歲，豈有資力﹖且盧世峰係以管理人之身分登記為系爭建物之
納稅義務人，非以所有權人之身分登記為納稅義務人，若盧世峰係自始出資興建系爭
建物之人，豈會以管理人之身分登記為納稅義務人﹖另觀合約書之「代建人」欄亦未
載盧世峰，足見盧世峰並非出資興建人。再廬山公司於六十六年七月十一日經台灣省
政府建設廳核准設立登記在案，有高雄市政府建設局八六、九、一九、高市建設二字
第三四二○四號函及該公司之申請案影本可資憑按，則盧蔡金葉嗣改稱：系爭建物是
盧世峰、盧清達父子出錢建設，買賣時是以個人名義成交，因廬山公司並未成立，當
時契約書因已印好廬山公司的名義，後來未成立要把該契約書丟掉又可惜，才會用該
契約書與人簽約，只是忘了劃掉廬山公司名義云云，顯不足採。按合夥解散後，應先
經清算程序，合夥財產於清算完畢，清償合夥債務，或劃出必需數額予以保留後，始
能就賸餘財產返還各合夥人之出資及按其應受分配利益之成數分配之。系爭建物既係
廬山公司、盧清達、盧有智之合夥財產，並分別售與被上訴人或其前手，則合夥人廬
山公司、盧清達及盧有智既未清償被上訴人之債務（即交付及移轉系爭建物所有權）
，亦未將系爭建物劃出予以保留，縱令盧清達及盧有智分配合夥財產，將系爭建物分
歸盧清達屬實，依上說明，其分產行為亦顯非合法，系爭建物仍屬廬山公司、盧清達
、盧有智之合夥財產，為其三人所有。至上訴人辯稱：被上訴人未繳清價金與盧清達
，伊已代位盧清達向被上訴人解除契約云云，然無論被上訴人是否未繳清價金，系爭
建物既係廬山公司、盧清達、盧有智之合夥財產，並分別出賣於被上訴人或其前手，
則解除買賣契約，亦應由為出賣人之合夥為之，上訴人所謂：伊已代位盧清達對被上
訴人解除契約云云，亦無足取。系爭房屋既係廬山公司、盧清達、盧有智之合夥財產
，分別出賣與被上訴人或其前手，廬山公司、盧清達、盧有智合夥負有移轉所有權於
被上訴人或其前手之義務，而上訴人未對合夥財產取得執行名義，被上訴人先位代位
廬山公司、盧清達、盧有智合夥提起第三人異議之訴，求為撤銷高雄地院就系爭房屋
所為之強制執行程序，應予准許。被上訴人先位請求既有理由，其備位請求即無庸審
究，第一審就被上訴人為之備位聲明，判決一部分准許（盧清達部分），一部分駁回
（盧世峰部分），亦有未洽，應予廢棄等詞。為其判斷之基礎。
按買賣契約屬於債權債務契約，而債之關係為特定人間之權利義務關係。債權債務之
主體，應以締結契約之當事人為準。而買賣契約係負擔行為，並非處分行為，出賣人
對出賣之標的物，原不以有處分權為必要；故出賣人與買賣標的物之所有人非必等同
，則標的物所有人縱同意出賣人出賣並處分標的物，標的物所有人既非締結買賣契約
之人，即非債權債務之主體。又法人與為其法定代理人之自然人，兩者人格各別；茍
為法人之法定代理人，未表彰其係代表法人為法律行為時，即不能謂係法人之行為。
另債權人依民法第二百四十二條規定代位行使之權利，原屬債務人之權利，故其代位
行使應依債務人之權利之規定。合夥財產，為合夥人全體之公同共有，而公同共有物
權利之行使，除依其公同關係所由規定之法律或契約另有規定外，應得公同共有人全
體之同意，此觀民法第八百二十八條第一項及第二項規定自明。故同法第八百二十一
條關於分別共有物所有權行使之規定，於公同共有不適用之。則依強制執行法第十五
條規定主張有足以排除強制執行之公同共有所有權，提起第三人異議之訴。即應由全
體公同共有人為原告或得其同意而提起，其當事人之適格始無欠缺。查上訴人一再辯
稱：被上訴人或其前手係向盧清達、盧有智購買系爭建物云云（見原判決事實欄乙、
二、(四)、(七)），而證人盧蔡金葉證稱：「原先是盧清達與廬山公司蓋的，後來盧有智
才加入合夥，合約書都是我和會計小姐處理的，當時是認為契約是由盧清達、盧有智
訂約即可，所以沒有用公司印章」云云（見上字卷第八四頁反面），似指訂約者惟盧
清達、盧有智二人而已，觀卷附丙○○○、陳錦村、戊○○訂定之系爭合約書，其前
文載當事人『代建人」者，係盧清達、盧有智二人，該合約書末頁簽章欄關於『代建
人」（賣主）』依序固有：『廬山建設公司。設於：高雄市○○○路八六號。』、『
盧有智。住址：鳳山市○○路一三五號。』、『盧清達。住址：高雄市○○○路八六
號。』等印刷字樣，然僅盧有智、盧清達蓋章，盧清達亦未表彰其為廬山公司之法定
代理人，且收款登記表亦僅盧有智、盧清達蓋章（見一審卷第一○－一七頁、第二一
－二四頁），即非全然無據。倘此盧蔡金葉之證詞可以信採，與被上訴人或其前手訂
定系爭建物買賣者為盧清達、盧有智二人，被上訴人所得代位行使者，僅盧清達、盧
有智二人之權利，而系爭建物為廬山公司、盧清達、盧有智之合夥財產，被上訴人代
位提起第三人異議之訴，是否得廬山公司之同意﹖其當事人之適格是否無欠缺﹖不無
研求之餘地。原審就此卷存證據資料未詳予審究，以盧蔡金葉之上開證詞及盧清達係
廬山公司之法定代理人暨系爭建物之預售屋廣告載明投資興建者有廬山公司，即認定
出售系爭建物者，係廬山公司、盧清達、盧有智合夥，並據之就被上訴人先位請求為
不利於上訴人之判斷，於法自有未合。本件事實仍有不明，無從為法律上之判斷，應
認有發回之原因；又先位請求部分既經發回，備位請求部分亦應一併發回，俾免兩歧
。上訴論旨，指摘原判決不當，求予廢棄，非無理由。
據上論結，本件上訴為有理由。依民事訴訟法第四百七十七條第一項，第四百七十八
條第一項，判決如主文。
中      華      民      國    八十九    年      九      月    二十二    日
                              最高法院民事第三庭
                                  審判長法官  范  秉  閣
                                        法官  朱  建  男
                                        法官  許  澍  林
                                        法官  鄭  玉  山
                                        法官  李  慧  兒
      右正本證明與原本無異
                                              書  記  官
中      華      民      國    八十九    年      十      月     十一     日


司法院資訊處製作；財團法人民間司法改革基金會備份。
